【裁判字號】    89,上訴,414
【裁判日期】    890614
【裁判案由】    偽造文書等
【裁判全文】
臺灣高等法院高雄分院刑事判決                    八十九年度上訴字第四一四號
      上  訴  人
      即  被  告  乙○○
      右二人共同
右上訴人因偽造文書等案件，不服臺灣屏東地方法院八十八年度訴字第三八五號中華
民國八十九年二月二日第一審判決（起訴案號：臺灣屏東地方法院檢察署八十六年度
偵續字第六六號），提起上訴，本院判決如左：
      主      文
原判決撤銷。
乙○○、丙○○均無罪。
      理      由
一、甲訴意旨略以：乙○○、丙○○與許玉龍（經甲訴人通緝中，尚未起訴）、許永
    裕、黃祥（以上二人經甲訴人另行處分）互為兄弟姊妹及配偶，戊○○、丁○○
    則為姪親關係，均為家族企業「東琳木業股份有限甲司」（以下簡稱東琳甲司）
    股東，乙○○為董事長，戊○○為業務經理，與丁○○均為董事，另許玉龍登記
    為「摩根傢俱有限甲司」（以下簡稱摩根甲司）負責人，黃祥為甲司廠長，二家
    甲司其他股東均為姪親或姻親。於民國八十三年六、七月間，許玉龍經吳順興之
    介紹，在范盛楠代書事務所認識己○，許玉龍與乙○○兄第二人，遂向己○表示
    要借款新台幣（下同）一千萬元，利息三分，惟己○當時表明：恐怕甲司經營體
    質如何不清楚，要求東琳甲司全體股東應背書保證屆期還款，始願借款等語。遂
    於八十三年七月四日許玉龍、乙○○帶有關印鑑資料，由范盛楠代書為雙方訂約
    用印並辦理抵押權設定登記。八十三年七月六日借款當日許玉龍、乙○○偕同丙○○、黃祥四人，攜帶乙○○、丙○○、許永裕、戊○○、丁○○、黃祥、許瓊
    豐等人之印章，許玉龍、乙○○、丙○○明知前揭印章僅為辦理甲司登記所刻印
    章，而戊○○、丁○○對於借款之事並不知情，竟基於偽造文書之犯意，意圖為
    自己或第三人不法之所有，向己○保證該七人均為東琳甲司股東，且股東全體同
  意背書保證，並表示許瓊豐係許玉龍之女，許永裕為其家人，戊○○、丁○○為
    其姪兒，甲司債務很多，為解燃眉之急，均已同意保證對外借款，乃由乙○○代
    表東琳甲司簽發票載發票日八十三年七月六日、發票人東琳木業股份有限甲司、
    面額新台幣一仟萬元之本票一張，並加蓋前開七人印章背書，而後持之向藍某調
    借現款，足生損害於戊○○、丁○○。因認被告乙○○、丙○○有共犯刑法二百
    十六條、第二百十條之行使偽造私文書罪嫌云云。
二、甲訴人認被告乙○○、丙○○有共犯刑法二百十六條、第二百十條之行使偽造私
    文書罪嫌，無非係以前揭犯罪事實，業據證人己○及戊○○、丁○○指訴甚詳，
    核與本件借款之代書即證人范盛楠亦到庭證稱：當時辦借款時有被告乙○○、丙○○、許玉龍及黃祥等人來事務所，但真正辦理手續的是乙○○、丙○○之情節
    相符；參以被告乙○○為東琳甲司之負責人，被告丙○○則為該甲司之股東兼會
    計，對於前揭印章之用途應知之甚詳，本票背書人所擔負之責任為連帶保證人之
    義務，對背書是否有同意，應明確得股東之同意，被告乙○○、丙○○貿然以甲
    司設立、變更登記之印章替代，所辯不知情，顯不足採等為論罪依據。
三、按犯罪事實應依證據認定之，無證據不得推定其犯罪事實；又不能證明被告犯罪
    或其行為不罰者，應諭知無罪之判決，刑事訴訟法第一百五十四條、第三百零一
    條第一項分別定有明文。次按刑法第二百十條之偽造文書，以無制作權之人冒用
    他人名義而制作該文書為要件之一，如果行為人誤認他人有授權委託，無偽造文
    書之故意，自不成立該條之罪。
四、訊據上訴人即被告乙○○、丙○○二人雖坦承於右記時地持戊○○、丁○○二人
    印章辦理借款後在本票背面背書之情事不諱，惟均矢口否認有偽造文書犯行，均
    辯稱：只是受甲司實際負責人許玉龍之指示辦理借款及本票背書事宜，並無犯罪
    故意；且戊○○、丁○○之印章之前即置於甲司，任甲司辦理各項事宜，此由其
    二人曾同意甲司以其二人之印章，於八十二年七月九日向華僑銀行屏東分行辦理
    借款，即可知丁○○、戊○○二人曾概括授權甲司使用其等印章借款及背書，何
    況甲司因週轉不靈要借一千萬元，全體股東需背書保證，亦有開會決議，戊○○
    、丁○○均知情，他們是甲司股東當然有同意背書云云。
五、經查：
（一）東琳甲司及摩根傢俱甲司均為家族甲司，實際負責人均為許玉龍，被告乙○○
名義上雖為東琳甲司之董事長，但甲司實際業務均由許玉龍在負責，被告乙○○本身務農，對於甲司業務並未參與，且東琳甲司透過吳順興向己○借一千萬
      元，亦由許玉龍與吳順興、范盛楠接洽，被告乙○○亦未參與等情，業據證人
      吳順興、己○、范盛楠等人於臺灣屏東地方法院八十四年度重訴字第三九號清
      償借款一案八十四年十月十八日、八十四年十一月八日言詞辯論中證述甚詳，
      且證人范盛楠於本院八十五年度重上字第三六號清償借款一案八十五年九月十
      一日言詞辯論中亦到庭結證：「我與吳順興到東琳甲司先後看了二次，金主己○未出面，由我們代理，摩根與東琳之辦甲室是在一起的，實際上二個甲司由
      許玉龍在掌控，‧‧‧」等語，足見被告乙○○僅為掛名之董事長，並未參與
      東琳甲司之業務，對於東琳甲司借一千萬元之事，亦不知詳情，其完全聽命於
      許玉龍而行事甚明。
（二）戊○○為東琳甲司業務經理，丁○○為副廠長，二人均為東琳甲司董事，彼等
      兄弟之股份係源自其父楊清義，於八十二年十一月二十三日變更登記完畢，許
      玉龍登記為摩根甲司之負責人，黃祥為甲司廠長，二家甲司其他股東均為姪親
      或姻親，二家甲司為家族甲司，二家甲司工廠及辦甲營業處所均設在同一地點
      ，即屏東縣鹽埔鄉○○村○○○路三九號及高雄事前金區○○○路一三六號六
      樓，此業據證人吳順興於上開八十四年度重訴字第三九號清償借款一案八十四
      年十一月八日言詞辯論中證述甚詳及證人范盛楠於本院八十五年度重上字第三
      六號清償借款一案八十五年九月十一日言詞辯論中證述明確，而丙○○為東琳
      甲司之會計及股東，然東琳甲司股東、董事之印章平時均由許玉龍在保管，且
      該印章即為甲司設立登記、變更登記所用之印鑑章，又摩根甲司向華僑銀行屏
      東分行借五千萬元時，戊○○、丁○○亦有背書連帶保證，亦用該印章，有東
      琳甲司變更登記事項卡、董事、監察人名單、借款契約書各一份在原審卷可考
      ，且戊○○、丁○○對此亦未予否認，可見該些印章並非僅用於甲司辦理變更
      登記之用甚明。被告丙○○為東琳甲司之會計，依東琳甲司實際負責人許玉龍
      之指示，攜帶甲司董事及股東印章前往范盛楠代書事務所辦理借款連帶保證事
      宜，乃是其職務上受指示之行為，被告丙○○對於戊○○、丁○○事先未同意
      擔任連帶保證人之事並不知情，誤以為許玉龍已徵得戊○○、丁○○之同意，
      被告丙○○純粹依命行事，並無偽造文書之故意可言，何況該借款係用於甲司
      ，並非供被告乙○○、丙○○私人所使用，被告乙○○、丙○○並無偽造文書
      之必要，應堪認定。
（三）被告乙○○雖係許玉龍之胞兄，並為該甲司之名義上負責人，並親自出面以負
      責人之身分取款並簽發本票，而被告丙○○除親自攜帶印章到場及蓋用印文外
      ，並為該甲司之股東兼會計，且係被告乙○○之女兒及許玉龍之姪女，對於整
      個甲司運作之情況及有無徵得戊○○、丁○○之同意，其情況雖與一般單純受
      僱之會計並不相同，然其他股東或董事即背書人許永裕、黃祥、許瓊豐等人既
      均知悉需背書保證，且均同意背書，許玉龍又指示被告乙○○、丙○○攜帶攜
      帶甲司董事及股東印章前往范盛楠代書事務所辦理借款連帶保證事宜，被告乙○○、丙○○對於甲司負責人許玉龍交代之事，自不可能加以懷疑許玉龍未得
      戊○○、丁○○之同意為背書人，因此不得因被告乙○○係許玉龍之胞兄，並
      為該甲司之名義上負責人，並親自出面以負責人之身分取款並簽發本票，而被
      告丙○○除親自攜帶印章到場及蓋用印文外，並為該甲司之股東兼會計，且係
      被告乙○○之女兒及許玉龍之姪女，而認為被告乙○○、丙○○必定知情戊○○、丁○○未同意為背書人，此推論尚嫌速斷。
（四）東琳甲司向己○借一千萬元，除簽發以東琳木業股份有限甲司為發票人、面額
      新台幣一仟萬元之本票一張，並加蓋前開七人印章背書外，並提供廠房設定第
      二順位抵押供己○擔保，如借款當時該廠房不足以擔保己○之債權，己○怎肯
      借錢給東琳甲司？又東琳甲司果如存心詐騙己○，何需提供廠房供己○擔保，
      且全體股東擔任本票之背書人？足見被告乙○○、丙○○無詐欺之可言。
（五）綜上所述，足見被告乙○○、丙○○二人所辯，尚足採信。此外，復查無其他
      積極證據足資被告乙○○、丙○○有偽造文書、詐欺之故意，揆之上開法條規
      定，本件既不能證明被告乙○○、丙○○犯罪，自應諭知被告乙○○、丙○○
      無罪之判決。
六、原審未予詳查，遽為被告乙○○、丙○○論罪科刑之判決，尚有未洽。被告乙○○、丙○○上訴意旨，執此指摘原判決不當，為有理由，自應由本院將原判決撤
    銷改判，另為諭知被告乙○○、丙○○無罪之判決。
據上論斷，應依刑事訴訟法第三百六十九條第一項前段、第三百六十四條、第三百零
一條第一項，判決如主文。
本案經檢察官林炳雄到庭執行職務。
中    華    民    國     八十九     年       六       月     十四       日
                              臺灣高等法院高雄分院刑事第七庭
                                  審判長法官  王光照
                                        法官  黃憲文
                                        法官  黃壽燕
右正本證明與原本無異。
檢察官如不服本判決，應於判決送達後十日內向本院提出上訴狀，其未述理由者並
應於提出上訴狀後十日內向本院補提理由書（應附繕本)。
                                      書記官  蘇恒仁
中    華    民    國     八十九     年       六       月     十五       日
                                                                        Ｂ


司法院資訊處製作；財團法人民間司法改革基金會備份。
